臺灣高等法院刑事判決　　　　　　　　　　　　　九十二年度上訴字第三一五二號
　　上　訴　人　臺灣臺北地方法院檢察署檢察官
　　上　訴　人
　　即　被　告　丁○○
　　被　　　告　己○○
　　右二人共同
　　指定辯護人　羅子武律師
　　被　　　告　戊○○
　　選任辯護人　鍾永盛律師
　　　　　　　　洪志文律師
　　被　　　告　丙○○
右上訴人等因被告強盜等案件，不服臺灣臺北地方法院八十六年度訴字第五八五號，
中華民國九十二年八月十二日第一審判決（起訴案號：臺灣臺北地方法院檢察署八十
五年度偵字第二三九二一號、第二五○一四號、第二六五六四號），提起上訴，本院
判決如左：
    主  文
原判決關於丁○○恐嚇取財部分撤銷。
丁○○成年人與未滿十八歲之人共同意圖為自己不法之所有，以恐嚇使人將本人之物
交付，累犯，處有期徒刑玖月。
其他上訴駁回。
    事  實
一、丁○○前於民國（下同）七十九年間因妨害風化案件，經台灣基隆地方法院七十
    九年訴字第八一號判決有期徒刑三年四月，上訴本院後，經本院八十年少上訴字
    第三一號判決上訴駁回確定，於八十二年四月十日縮刑期滿執行完畢，猶不知悔
    改。丁○○於八十四年三月間某日，因友人即擔任犯罪組織竹聯幫青堂堂主之高
    世川（經台灣高等法院花蓮分院以八十七年度上重更(一)字第二一號判決有期徒刑
    二年六月，高世川上訴最高法院，經最高法院駁回上訴而確定）獲知林衡輝與乙○○間有金額高達新台幣（下同）六千萬元之債務糾葛，乃欲藉恃強解決雙方債
    務糾紛而牟取利益，遂與已滿十八歲之許建翔（六十六年二月六日生）、當時未
    滿十八歲之少年庚○○（六十七年二月三日出生）及其他不詳姓名年籍男子等十
    餘人受高世川之邀，共同基於妨害自由之犯意聯絡，先於八十四年三月二十二日
    下午五時許，於乙○○至台灣台北地方法院檢察署（下稱台北地檢署）出庭應訊
    候保時（八十四年度偵字第三一五○號，林衡輝告訴乙○○等背信案件），在法
    警室外等候，並於乙○○交保獲釋後，即在台北地檢署門口將之圍住，而限制其
    行動自由，並由其中一人出言恫嚇乙○○稱：「欠林衡輝六千萬元，今天一定要
    處理還錢，今天不處理，要對你及家人不利」等語，致使乙○○心生畏懼，嗣於
    同日晚九時許，丁○○再受高世川之指示，與另五、六人將乙○○強行載往台北
    市○○路○段一三二巷二十三號五樓乙○○父親白汝璧住處，林衡輝及其妻蕭愛
    玲亦一同前往，至該處，由丁○○看住乙○○，高世川於此時前來，搥打桌面並
    以菸蒂丟乙○○，再次向乙○○恫嚇稱：「你一定跑不掉，他們在美國也有兄弟
    ，美國的親友住處也是跑不掉」、「今天不處理，就要將你活埋」、「近日不還
    錢，再找兄弟押人」等語，致乙○○在對方人多勢眾之壓制下，心生畏懼，乃在
    一紙和解之切結書上簽名，但此時因林衡輝不願簽字，在場之人，遂另行提議扣
    留乙○○之
    時許，電請其妻衷曉彥將其
    ，乙○○再交由另一在場之林衡輝股東邱金樑收受，丁○○、高世川等十餘人始
    行離去。其後於八十四年四月六日上午十時三十分許，丁○○再承前揭基於共同
    妨害自由之概括犯意聯絡及基於共同意圖為自己不法之所有之犯意聯絡，與己○○、年籍姓名均不詳綽號「滷蛋」之成年男子及其他不詳姓名年籍之成年男子共
    四人受高世川之指示，在台北地檢署門口再度圍住前往出庭之乙○○，強行押往
    台北市○○○路○段八十一號十樓（原審判決誤載為八十一樓）白汝璧所經營之
    公司，高世川再行趕到質問乙○○何以不還錢，且向乙○○恫嚇稱：「今日一定
    要把錢交出來，否則即打死你，且叫兄弟拖到山上去活埋。」等語，致乙○○心
    生畏懼，因乙○○一再拒絕於法院判決前先行還款予林衡輝，高世川見和解無望
    ，遂稱：「今天帶領兄弟出來處理，一定要取得代價，拿出二百萬元，就不再幫
    林衡輝處理，否則要你好看，將繼續逼你還錢。」等語，乙○○為避免高世川等
    人再繼續糾纏，不得已始向其父白汝璧取得現款二十萬元當場交給高世川，丁○○、己○○、高世川及年籍姓名均不詳綽號「滷蛋」之成年男子及其他不詳姓名
    年籍之成年男子共五人始行離去。
二、案經乙○○訴請台北市政府警察局移送台灣台北地方法院檢察署檢察官偵查起訴
    。
    理  由
壹、有罪部分：
一、上訴人即被告丁○○及被告己○○均矢口否認有何妨害自由、恐嚇取財犯行，被
    告丁○○辯稱：伊不認識高世川、亦不認識乙○○，八十四年三月二十二日當天
    伊在基隆，於當日及八十四年四月六日伊均無與高世川等人去台北地檢署及白汝
    璧之公司，伊於警訊時遭刑求，所為供述與事實不符云云；被告己○○辯稱：伊
    於八十四年間並不認識丁○○，八十四年四月六日沒有與高世川等人去台北地檢
    署及白汝璧之公司，而係在亞特力水電工程公司任職，伊於臺灣台東地方法院才
    第一次見到乙○○云云。
二、經查：
  (一)被告丁○○二度受高世川之指示，先於八十四年三月二十二日夥同許建翔、少年
    庚○○等十餘人，再於同年四月六日夥同被告己○○及年籍姓名均不詳綽號「滷
    蛋」之成年男子及其他不詳姓名年籍之成年男子等四人，於台北地檢署門口強押
    告訴人乙○○前往其父即證人白汝璧上址住處或辦公室，以如事實欄所述之強暴
    、脅迫手段逼迫告訴人乙○○自行還款與林衡輝，以解決乙○○與林衡輝間六千
    萬元之債務問題，因告訴人乙○○一再拒絕於訴訟終結前與林衡輝和解，高世川
    乃於八十四年四月六日，以不再插手此事為條件，向告訴人乙○○脅稱以拿出二
    百萬元為代價，打發高世川與被告丁○○、己○○等人，經協商結果，高世川同
    意向告訴人乙○○收受二十萬元之事實，業據告訴人乙○○迭於警訊、偵訊、原
    審審理及台灣高等法院花蓮分院八十七年度上重更(一)字第二一號全案審理中指訴
    歷歷，並指認被告丁○○、己○○無訛（見偵字第二三九二一號卷四七頁、原審
    一卷一六一頁），且有告訴人乙○○於八十四年三月二十三日所簽之切結書及驗
    傷診斷書附卷、台灣高等法院花蓮分院八十七年度上重更(一)字第二一號判決書在
    卷可稽（見偵字第二三九二一號卷第十五至二五頁、二○六頁，偵字第二五○一
    四號卷第九六頁、原審一卷一五九背頁至一六一頁，原審二卷七一至七七頁）。
    被告丁○○於警訊時亦明白供稱：「八十四年三月二十二日有受高世川指揮，叫
    我們五、六人到台北地方法院（應為台北地檢署之誤）門口等待，聽他指揮，高
    世川一見到對方出現，就令我們上前圍住他，並叫我們全力把對象拉上車內叫我
    們看住，高世川就叫我們帶去基隆路巷內，似五樓房，到現場，高世川又叫我們
    把所押的人看好，整個過程都由高世川主導，我只在旁看住對方而已... 八十四
    年四月六日這一次也是受高世川指揮，他叫我也是在台北地院（應為台北地檢署
    之誤）門口等候，當時高世川一見到我們上次所押走的被害人（乙○○），即又
    指示我們把他拖上車內，要我們看住他，由高世川指揮押對方到長安東路一處辦
    公室，到現場高世川亦是令我們把人看好。」（見偵字第二三九二一號卷二八至
    三十頁）。而高世川與丁○○、許建翔、少年庚○○及己○○涉犯本案犯行部分
    ，亦經台灣高等法院花蓮分院八十七年上重更(一)字第二一號判決有期徒刑二年六
    月，高世川提起上訴，亦經最高法院八十七年台上字第四一八四號判決上訴駁回
    確定。另被告己○○就原審認定其參與本件妨害自由及恐嚇取財之犯行（指八十
    四年四月六日該次），並未聲明不服，堪認己○○亦承認確有受高世川之指揮，
    於八十四年四月六日共同強押告訴人，限制其行動自由並恐嚇取財之犯行。
  (二)被告丁○○於原審審理時雖不否認其確於八十五年十月二十九日警訊時為以上供
    述，然於原審八十六年四月一日審理中提出其於八十五年八月二十三日至台北市
    立仁愛醫院檢驗之八十五年八月二十四日北市仁醫診字第一一七○號驗傷診斷書
    一件（見原審一卷五四頁），辯稱其於警訊中遭刑求前往該院驗傷云云。惟被告
    丁○○係於八十五年十月二十九日製作警訊筆錄，而其出具用以證明其遭刑求之
    驗傷診斷書係於八十五年八月二十三日檢驗，二者日期差距二月餘，且驗傷日期
    在前，警訊日期在後，則丁○○提出之驗傷診斷書不足以證明其確曾於八十五年
    十月二十九日警訊時遭警刑求，被告丁○○於本院審理時，亦供承於八十五年十
    月二十九日並無驗傷（見本院九十二年十月一日準備程序筆錄四頁），況本案偵
    查期間長達數月，被告丁○○於偵查時未向承辦檢察官陳述其遭刑求，遲至原審
    審理時始提出驗傷診斷書，抗辯其遭刑求，自無足採，顯見其於警訊時所述上情
    ，並非於受刑求之後所製作，其於該次警訊所述，堪以採信。
  (三)證人白汝璧於原審審理時證稱，八十四年三月二十二日其至台北地檢署後，林衡
    輝率多人至其家中，其聽到拍桌子及要還錢，其當時很恐懼，八十四年四月六日
    他們開過庭後亦至其公司等情（見原審一卷一五四背頁至一五五頁）。告訴人乙○○之妻衷曉彥於警訊中亦稱，其夫乙○○確實被強押還錢，放八十四年三月二
    十三日伊有送
    九二一號卷第二六、二七頁）；被告丁○○、己○○雖辯稱其等不認識乙○○、
    高世川，均未與高世川參與強押乙○○恐嚇還錢云云。惟告訴人乙○○及證人白
    汝璧，與被告丁○○、己○○並無夙怨，應無互相勾串均設詞誣陷被告丁○○、
    己○○及高世川等人之理，其等所述堪以採信。
  (四)告訴人乙○○於原審八十八年二月四日調查時雖稱，己○○於八十四年三月二十
    二日亦有參與（見原審卷第一宗第一六一頁）。惟斯時距案發已近四年，而在此
    之前，乙○○均未指認己○○於八十四年三月二十二日亦有參與，乙○○於原審
    調查時所為之供述，可能係其記憶有誤所致。且己○○堅決否認有於八十四年三
    月二十二日參與本件犯行，自不能認定己○○有參與八十四年三月二十二日對告
    訴人妨害自由之犯行。
  (五)乙○○與林衡輝之間確有債務糾紛存在，此由乙○○於警訊中所供「他（指林衡
    輝）與我及我父親白汝璧在美國有生意關係；他與我父親有生意上的糾紛」（見
    偵字第二三九二一號卷第十五頁反面、十六頁、二十頁反面），則被告及高世川
    等人於八十四年三月二十二日第一次強行介入催討債務之行為，尚難認定彼等有
    不法所有之意圖。惟第二次即八十四年四月六日時，被告丁○○、己○○與高世
    川竟向告訴人索討二百萬元，做為彼等不再幫林衡輝處理之代價，經告訴人給付
    二十萬元，彼等始行離去，就該次行為，被告丁○○、己○○二人顯有不法所有
    之意圖。
  (六)綜上所述，被告丁○○、己○○之妨害自由、恐嚇取財之犯行，事證明確，犯行
    洵堪認定。
三、就被告丁○○、己○○與高世川等人挾持告訴人，以非法方法剝奪其行動自由並
    恐嚇取財犯行部分，起訴書雖認被告係共犯懲治盜匪條例第五條第一項第一款之
    盜匪罪嫌，然懲治盜匪條例已於九十一年一月三十日經總統明令公布廢止，惟於
    同日公布修正刑法第三百二十八條第一項強盜罪，懲治盜匪條例之廢止與刑法第
    三百二十八條第一項強盜罪之修正，係同時公布生效，立法目的在以修正後之刑
    法第三百二十八條第一項強盜罪取代相關之懲治盜匪條例第五條第一項第一款之
    盜匪罪規定，以避免修正前之刑法第三百二十八條第一項發生中間法之效力，故
    懲治盜匪條例雖曰廢止，然因其廢止前後均有刑罰規定，仍屬刑法第二條第一項
    之行為後法律之變更，且修正後刑法第三百二十八條第一項強盜罪之法定刑為處
    五年以上有期徒刑，較之懲治盜匪條例第五條第一項第一款之盜匪罪其法定刑為
    處無期徒刑或七年以上有期徒刑，有利於上訴人，原應比較該二法律，而適用較
    有利之修正後刑法第三百二十八條第一項規定（參看最高法院九十一年度台上字
    第二七三八號判決），惟原審審理時，檢察官於論告時已表明懲治盜匪條例業已
    廢止，請依刑法強盜罪論處（見原審卷第四宗第三四八頁）。復按刑法上強盜罪
    與恐嚇取財罪之區別，係以行為人對被害人施用威嚇之程度為準，如其程度足以
    壓抑被害人之意思自由，致使不能抗拒而為財物交付者，為強盜罪，反之，如其
    程度尚不足以壓抑被害人意思自由，被害人並非不能抗拒，或未達於不能抗拒程
    度，其交付財物與否，儘有自由斟酌之餘地者，僅應成立恐嚇取財罪；又刑法上
    恐嚇取財罪之恐嚇行為，並不以將來惡害通知為限，即以強暴脅迫為手段，而被
    害人未達於不能抗拒程度者，亦屬之（最高法院七十九年臺上字第五○二三號判
    決、最高法院八十年八月六日八十年第四次刑事庭會議決議參看）。被告丁○○
    、己○○與共犯高世川等人強行介入告訴人乙○○與證人林衡輝之債務糾紛，經
    其等逼迫告訴人結果，告訴人仍一再拒絕於訴訟終結前與林衡輝和解，至八十四
    年四月六日下午十七時許（即第二次犯行時），共犯高世川即以不再插手此事為
    條件向告訴人脅稱要拿出二百萬元為代價，以打發其與被告丁○○、己○○等人
    ，否則即要繼續逼迫還債，因告訴人欲擺脫其等之糾纏，不得已同意給付二十萬
    元之事實，迭據告訴人於警訊及原審偵審中一再陳述明確。告訴人於當時既仍可
    斟酌是否欲給付金錢，被告丁○○、己○○與共犯高世川等人對告訴人所施威嚇
    之程度，即難認已達不能抗拒之程度，揆之上開說明，尚難認被告丁○○、己○○二人應成立刑法第三百二十八條第一項之強盜罪。又高世川偕被告丁○○等人
    於第一次妨害告訴人之自由時，係逼迫告訴人償還證人林衡輝之債務，但該次行
    為被告丁○○既未有何要求告訴人為債務外之支出，尚難認該次行為，彼等有何
    不法所有之意圖，則該次行為應僅有妨害自由之行為，而無恐嚇取財之行為。嗣
    後於第二次時，高世川等人始向告訴人要索二百萬元，做為不再插手之代價，告
    訴人亦因經歷其等二次之妨害自由之行為致心生畏怖而允諾支付二十萬元，則被
    告丁○○、己○○及高世川等人於該第二次之行為，始有不法所有之意圖，就該
    次行為即應論以妨害自由及恐嚇取財罪。
四、核被告丁○○、己○○所為，均係犯刑法第三百零二條第一項之妨害自由罪及第
    三百四十六條第一項之恐嚇取財罪。檢察官於論告時，認被告二人係犯刑法第三
    百二十八條第一項之強盜罪，起訴法條，容有未洽，應予變更，被告丁○○先與
    高世川及許建翔、少年庚○○及其他不詳年籍姓名均不詳之人等人於八十四年三
    月二十二日剝奪告訴人之行動自由，彼等有犯意之聯絡及行為之分擔，均為共同
    正犯。又被告丁○○再與被告己○○、共犯高世川、年籍姓名均不詳綽號「滷蛋
    」之成年男子及其他不詳姓名年籍之成年男子等五人於八十四年四月六日限制告
    訴人之行動自由並恐嚇取財之犯行之間，亦有犯意之聯絡及行為分擔，均為共同
    正犯，被告丁○○與共犯高世川等人逼令告訴人在和解切結書上簽字及強扣其護
    照，使告訴人行無義務之事部分，已為剝奪告訴人行動自由之行為所吸收，應僅
    成立剝奪他人行動自由罪。又共犯高世川雖曾以加害生命之事恫嚇告訴人，惟其
    既已妨害告訴人之行動自由，自不另成立刑法第三百零五條之恐嚇危害安全罪（
    參看最高法院七十四年台上字第三四０四號判例）。被告丁○○先後於八十四年
    三月二十二日、同年四月六日二次剝奪告訴人乙○○行動自由之犯行，時間緊接
    ，犯罪構成要件相同，顯係基於概括犯意反覆為之，應依刑法第五十六條連續犯
    之規定論以一罪。被告丁○○、己○○所犯共同剝奪他人行動自由罪及共同恐嚇
    取財二罪之間，分別有方法結果之牽連關係，應分別依刑法第五十五條規定，各
    從一重之共同恐嚇取財罪處斷。被告丁○○前於七十九年間因妨害風化罪，經台
    灣基隆地方法院七十九年訴字第八一號判決有期徒刑三年四月，再經本院八十年
    少上訴字第三一號判決駁回上訴確定，於八十二年四月十日縮刑期滿執行完畢，
    有本院被告全國前案紀錄表一件附卷可憑，其於五年之內再犯本件最重本刑為有
    期徒刑以上之罪，為累犯，應依刑法第四十七條加重其刑。被告丁○○係已滿二
    十歲之成年人，其於八十四年三月二十二日與當時未滿十八歲之少年庚○○（六
    十七年二月三日生，見原審二卷七一背頁之台灣高等法院花蓮分院八十七年度上
    重更(一)字第二一號判決），共同實施犯罪，原應依少年事件處理法第八十五條第
    一項之規定加重其刑，惟兒童及少年福利法於九十二年五月二十八日公布施行，
    兒童及少年福利法第七十條第一項，與少年事件處理法第八十五條第一項之規定
    相同，應適用新制定之兒童及少年福利法第七十條第一項之規定加重其刑，被告
    丁○○因有二種以上刑之加重原因，依刑法第七十條規定，遞加之。
五、原審就被告丁○○恐嚇取財部分，予以論罪科刑，固非無見，惟(一)丁○○之妨害
    自由之行為固有二次，但恐嚇取財之行為僅有一次，且從一重之恐嚇取財罪處斷
    ，即不再論其為連續恐嚇取財罪，原判決卻認其為連續恐嚇取財；(二)兒童及少年
    福利法業已制定，被告丁○○與未滿十八歲之少年庚○○共同犯罪，原判決未及
    適用新制定之兒童及少年福利法，逕依少年事件處理法第八十五條第一項之規定
    ，亦屬無可維持。則原判決關於丁○○恐嚇取財罪部分，應予撤銷改判，被告丁○○提起上訴否認犯罪，固無可採，檢察官提起上訴以被告丁○○係犯刑法第三
    百二十八條之強盜罪，並無可採，亦如上述，惟原判決關於丁○○恐嚇取財罪部
    分既有可議，應予撤銷改判，審酌被告丁○○素行、犯罪動機、與高世川等人為
    追討告訴人積欠證人林衡輝之債務，即遽以剝奪他人行動自由及出言恐嚇之方法
    為之，對於告訴人所生之損害，參與本件犯罪之次數及程度，及犯罪後飾詞否認
    犯行之態度等一切情狀，判處被告丁○○有期徒刑九月。
六、就被告己○○妨害自由、牽連犯恐嚇取財部分，原審審酌被告己○○犯罪動機、
    目的、手段、生活狀況、智識程度、犯罪所生損害、犯罪後態度等一切情狀，適
    用刑法第二十八條、第三百零二條第一項、第三百四十六條第一項、第五十五條
    ，以恐嚇取財罪判處己○○有期徒刑六月。再以被告己○○行為後，刑法第四十
    一條業於九十年一月十日修正施行，比較新舊法條文修正之結果，以新法規定對
    被告己○○有利，乃依刑法第二條第一項前段及新修正之刑法第四十一條第一項
    前段規定，對前開所宣告之有期徒刑六月，併諭知如易科罰金時，以銀元三百元
    折算一日之標準，經核並無不合，檢察官提起上訴，指被告己○○之行為，應成
    立強盜罪云云，並無可採，已如上述，檢察官此部分上訴核無理由，應予駁回。
貳、無罪部分或不另為無罪諭知部分：
一、被告戊○○被訴強盜告訴人應諭知無罪部分：
  (一)公訴意旨略以：戊○○意圖為自已不法之所有，於八十四年四月六日晚間二十時
    許在台北市○○○路「丹坊西餐廳」，手持疑似槍械之不明器物抵住告訴人頭部
    剝奪其行動自由，並出言向其恐嚇稱：「今天一定要還錢，不處理，就要打死你
    ，要不然就把你押去活埋」等語，且拿出三紙商業本票強迫乙○○簽署，致乙○○心生畏懼，不得已始簽下二紙票面金額各一千二百萬元及一紙票面金額五百萬
    元之本票（三張票據，票面金額共二千九百萬元）交予戊○○，因認此部分被告
    戊○○涉犯強盜罪嫌云云（起訴書認被告係犯懲治盜匪條例第五條第一項第一款
    之普通盜匪罪，因該條例業已廢止，原審審理時，檢察官已當庭更正為刑法第三
    百二十八條第一項強盜罪）。
  (二)按犯罪事實應依證據認定之，無證據不得推定其犯罪事實。又不能證明被告犯罪
    者，應諭知無罪之判決，刑事訴訟法第一百五十四條第二項、第三百零一條第一
    項分別定有明文。又被害人所述被害情形如無瑕疵可指，而就其他方面調查又與
    事實相符，其供述始足據為判決之基礎；且告訴人之告訴，係以使被告受刑事訴
    追為目的，是其陳述是否與事實相符，仍應調查其他證據以資審認（最高法院三
    十二年上字第六五七號、五十二年台上字第一三○○號判例參看）。又事實之認
    定，應憑證據，如未能發現相當證據，或證據不足以證明，自不能以推測或擬制
    之方法，為裁判基礎（最高法院四十年台上字第八六號判例參看）。另認定犯罪
    事實所憑之證據，雖不以直接證據為限，間接證據亦包括在內；然而無論直接或
    間接證據，其為訴訟上之證明，須於通常一般之人不致有所懷疑，而得確信其為
    真實之程度者，始得據為有罪之認定，倘其證明尚未達到此一程度，而有合理之
    懷疑存在時，即無從為有罪之認定（最高法院七十六年台上字第四九八六號判例
    參看）。
  (三)公訴人認被告戊○○涉有此部分強盜罪嫌，係以告訴人之指訴及指認照片為其論
    據。訊據被告戊○○堅詞否認有何強盜犯行，辯稱：「八十四年四月六日伊沒有
    與高世川等人去丹坊西餐廳，當時伊在嘉義工作，當時伊不認識高世川，也不認
    識乙○○，伊至八十五年三、四月間才認識高世川，並無強盜之犯行。」等語。
    經查：告訴人乙○○迭於警詢、偵查及台灣台東地方法院八十六年度重訴(一)字第
    一三號案件審理中供稱：「（八十四年四月六日）在長安東路丹坊西餐廳，當時
    戊○○取出手槍抵住我的頭部，強迫我要簽下三張商業本票，戊○○出面脅迫，
    如我不簽下本票，就要打死我，如不從，把我帶到山上活埋，我被迫只好簽下面
    額各一千二百萬元，另一張面額五百萬元之本票，才放我離去..，我再次確認，
    確定戊○○就是在丹坊西餐廳持搶抵住我頭部強迫我簽下本票的歹徒..，高世川
    的同一批人又帶我去丹坊，我認出戊○○... 戊○○用像槍的東西抵著我的頭，
    並說了一些恐嚇我的話，之後戊○○叫人去買本票強迫我簽本票，他說我和林衡
    輝的六千萬債務用二千九百萬元解決好了，所以逼我簽三紙共二千九百萬元本票
    ，本票簽好後，戊○○才讓我回去... 在丹坊西餐廳時，都是戊○○一個人在兇
    我，是戊○○個人的行為。」等語，有臺灣台東地方法院八十六年度重訴(一)字第
    一三號判決書在卷可據（見原審一卷九四頁），並多次指認被告戊○○確係在丹
    坊西餐廳手持類似槍械之不明器物抵住其頭部限制乙○○行動並出言恐嚇強逼其
    簽下票面金額共二千九百萬元之本票三紙之人。惟告訴人之指訴及指認照片均屬
    告訴人乙○○之單一指訴，參諸前開說明，仍應調查其他證據以資審認，此部分
    公訴人所提出之證據除告訴人之指訴外，並無其他證據；況共犯高世川自始否認
    ，被告戊○○曾於八十四年四月六日與其同至丹坊西餐廳，另並未見前述疑似槍
    械之不明器物及二紙票面金額各一千二百萬元及一紙票面金額五百萬元之本票（
    三張票據票面金額共二千九百萬元）扣案可資佐證。又證人葉耀芳證稱，八十四
    年四月六日當天被告戊○○在其店內工作乙節（見原審三卷三一頁），是否可信
    ，亦值懷疑，惟不論被告戊○○於八十四年四月六日當日是否確在證人葉耀芳店
    內工作，但乙○○之指認可能有誤（如上所述，並無證據證明被告己○○於八十
    四年三月二十二日有參與本件犯行，但乙○○於相隔近四年後卻指認己○○有參
    與八十四年三月二十二日之犯行），自不能僅憑乙○○單一之指認，即認被告戊○○有公訴意旨所指之犯行，此外復查無其他積極證據足以認定戊○○有何公訴
    人所指之強盜犯行，不能證明被告戊○○犯強盜罪，原審就此部分為被告戊○○
    無罪之諭知，經核並無不合。
  (四)檢察官上訴意旨略以，被告戊○○提出不在場抗辯所舉之證人，未將被告戊○○
    於案發當時行蹤為具體說明，亦未提出事證以供參酌，其抗辯不可採云云。惟不
    論證人葉耀芳之證述是否可採，但因公訴人僅提出告訴人指訴及指認照片為證據
    ，並無其他可資審酌之槍械、票據等積極證據，可資佐證，而告訴人之指認容或
    有誤，不能依憑告訴人單一之指訴，認定被告戊○○犯強盜罪，檢察官此部分之
    上訴亦無理由，應予駁回。
二、被告己○○、丙○○被訴與高世川共同妨害被害人甲○○自由，被告己○○不另
    為無罪之諭知部分及被告丙○○應諭知無罪部分：
  (一)公訴意旨另以：甲○○於八十四年八月間因投資電話器材生意，向案外人馮忠華
    借款二百萬元，嗣已清償一百一十五萬元，但尚欠八十五萬元無力償退而四處躲
    避，詎被告己○○、丙○○與高世川（業經台灣高等法院花蓮分院八十七年度上
    重更(一)字第二一號判決認定此部分不成立犯罪，但不另為無罪之諭知確定）、馮
    忠華（綽號「瓦哥」，另案審理中）、劉守聖（綽號「小劉」，業經不起訴處分
    確定）、曲正之（另案審理中）、左志強、劉翔明及年籍姓名均不詳，綽號「虎
    夫」之成年男子與其他不詳身分男子等十餘人，基於共同犯意之連絡，於八十五
    年六月下旬某日，在台北市○○○路○段十號十樓第一○○六室律師樓等候甲○○出現，隨即控制其行動自由，並與被告己○○、丙○○二人會合後，分乘二部
    車強行押往台北市○○路一六六號竹苑餐廳，其餘眾人則陸續趕來處理，先由被
    告己○○向被害人甲○○稱：「還瓦哥一百五十萬元。」等語，並出手打甲○○
    頭部一下，嗣馮忠華前來始更正債務為八十五萬元，其後高世川出現即大聲向甲○○恐嚇稱：「這個錢要考慮清楚，連我老大的錢都敢差，你不想活了。」等語
    ，致使甲○○心生畏懼致生危害於安全，此際該年籍姓名均不詳綽號「虎夫」成
    年男子又稱：「他家裡收藏品、骨董很多。將收藏品、骨董拿出來抵押債務。」
    等語，甲○○則因自知欠錢理虧，迫於無奈而答應，嗣即由被告丙○○與劉翔明
    二人以被告己○○之白色ＢＭＷ自小客車載送甲○○，該年籍姓名均不詳綽號「
    虎夫」之成年男子與另數人則搭乘另部小貨車，回到甲○○位於臺北縣中和市○○街五巷二十六號一樓住處，並搬走甲○○所有之乳白鐘乳石片、西藏佛祖成道
    圖、徐照海繪圖、西德花卉音響、紅銅佛祖、木質流金佛祖、老子坐禪圖、清朝
    蒙古馬刀等各一件及另一百餘件收藏品，因認被告己○○、丙○○與高世川等人
    另涉共同妨害自由及強制罪嫌云云。
  (二)公訴人認被告己○○、丙○○對被害人甲○○涉犯共同妨害自由及強制犯行，係
    以被告己○○於偵查中供稱，高世川曾向被害人說過欠錢要還，不然沒意思等語
    和被害人之指述及竹聯幫青堂成員組織犯罪系統表、通訊監察記錄表（未附卷）
    各一件為其主要論據，被告己○○、丙○○均堅詞否認有妨害自由及強制犯行，
    被告己○○辯稱：當天伊有去竹苑餐廳，伊是跟丙○○約好一起吃飯，因為伊做
    水電工程，想透過丙○○認識人拓展生意，之前不認識被害人，是馮忠華向伊借
    車，伊不知道被害人家中的古董被搬走的事，與伊無關；被告丙○○辯稱：當天
    是被告己○○約伊一起去竹苑餐廳吃飯，伊本來不認識被害人，後來「瓦哥」叫
    伊開車載被害人回家才認識他，當時被害人回家搬古董，伊看到他把古董投到另
    一輛貨車，古董的去向伊不知道，與伊無關等語。
  (三)經查，高世川否認有何與被告己○○、丙○○共同妨害被害人自由及強制犯行：
    被害人甲○○雖曾於警訊中指稱，八十五年六月下旬某日下午十七時許在台北市
    重慶南格一段十號十樓一○○六室律師樓為竹聯幫份子「老Ｙ」、「阿達」、「
    小紀」、「朝恭」等人強行擄走，以汽車載往臺北市○○路一六六號「竹苑餐廳
    」，一幫竹聯幫份子再繼續逼其還債，「虎夫」說我家收藏品很多，雖然我心裡
    不願意，但朝恭、阿達、虎夫等人帶領十數名幫派份子分成四台車押我回家，我
    擔心生命安危，只好任其等強行搬走，阿達就是己○○，朝恭是丙○○。」（見
    偵字第二三九二一號卷十一至十五頁），惟嗣於偵查中則改稱：「在竹苑餐廳時
    主要與己○○等人談如何處理錢的事，因為在事務所人多。大家決定換地方談，
    在律師事務所及在竹苑... 沒有感到害怕，又將骨董交給他們是我自願的。」等
    語（見偵字第二三九二一號卷一七二頁），而於台灣台東地方法院八十六年度重
    訴(一)字第一三號高世川強盜案件審理時，經該案承辦法官傳訊本案被告己○○、
    丙○○與曲正之、劉守聖及被害人當庭對質，被害人供稱：「我有欠馮忠華、曲
    正之的錢，他們並沒有強押我，八十五年六月某日在律師樓碰到曲正之，曲正之
    說債務要解決，我就說好我們就一起去竹苑餐廳談事情，.. 確實都沒有對我犯
    罪，只是單純債務問題，也沒有人逼我還錢，從律師樓到竹苑餐廳都是我自願去
    的。」，有該案判決書可據（見原審一卷九五背頁），當庭之被告己○○、丙○○與曲正之、劉守聖等人亦均稱事實即如被害人所言。被害人於原法院另案審理
    時亦證稱：「在律師樓那談欠債之事不方便，故約在餐廳談... 曲先生（曲正之
    ）是與另外一位原先我不認識之己○○走進來（以前我不認識）到重慶南路時我
    沒有注意到有無其他朋友，因當天下雨我們坐車去竹苑餐廳... 到竹苑餐廳之後
    是我主動提議以我之古董當質押，因我手頭沒現金，我帶他們一起回去搬，在律
    師樓、竹苑餐廳，他們都沒有對我妨害自由行為」，有訊問筆錄附卷可稽（見原
    審一卷一一○至一一二頁），被害人歷次於警訊、偵訊及上開二案件審理中之供
    述情節均不一，且前後矛盾，其於警訊時指訴被告己○○、丙○○與高世川、曲
    正之、馮忠華、劉守聖、左志強、劉翔明等十餘人共同妨害自由及強制犯行，即
    有可疑，況依附卷之竹聯幫青堂成員組織犯罪系統表，亦不足以證明被告己○○
    、丙○○有與高世川等人共謀強押被害人至竹苑餐廳並強行搬走其所有之古董之
    妨害自由及強制犯行，尚不得以被告己○○、丙○○亦於案發時出現在竹苑餐廳
    ，被告己○○曾聽聞高世川曾向被害人說過欠錢要還，不然沒意思等語，並由被
    告丙○○駕駛被告己○○所有之白色ＢＭＷ自用小客車搭載被害人返家，即遽認
    其等有公訴人所指之妨害自由及強制犯行，此外復查無其他積極證據足以認定被
    告己○○、丙○○有何與高世川等人共犯妨害自由及強制犯行，不能證明被告己○○、丙○○犯罪，原審就此部分對被告丙○○為無罪之諭知；被告己○○部分
    ，因公訴人認此部分與被告己○○前開有罪之部分，有連續犯之裁判上一罪關係
    ，故不另為無罪之諭知，經核均無不合。
  (四)檢察官上訴意旨略以，共犯曲正之供稱，係被告己○○開車將被害人帶往竹苑餐
    廳，並由被告丙○○、劉翔明陪同被害人往取古董，劉翔明亦供承，被告己○○
    於向被害人討債時坐在主桌，被告丙○○用被告己○○的車與之共同強押被害人
    以古董抵債，另參以年籍姓名均不詳，綽號共犯「虎夫」通聯紀錄中載有要到現
    場「捉」被害人，足見被害人係遭被告己○○、丙○○等人以施用強暴等違反其
    意願方法才到竹苑餐廳，且被告與曲正之就「捉」被害人有犯意聯絡，又被告己○○就其至竹苑餐廳之原因於偵查、審理時之供述不一，且被告己○○對於到竹
    苑餐廳是要向被害人討債一事顯然知情，才能清楚回答，高世川所言，被害人是
    因為欠錢被討債云云。惟被害人於警訊、偵查時固指稱被告己○○、丙○○強押
    伊還債，然被害人於台灣台東地方法院、原法院另案審理時多次改口陳稱係因單
    純債務問題，伊同意到竹苑餐廳商談，並自願以古董還債，被告己○○、丙○○
    並無強押伊還債，已如前述，既然被告己○○、丙○○並無違反被害人之意願，
    自無從認定其等有何妨害自由、強制之犯行，檢察官此部分之上訴，亦無理由，
    應予駁回。
三、被告丁○○、己○○、戊○○、丙○○被訴參與犯罪組織，均應諭知無罪部分：
  (一)公訴意旨另以：丁○○、己○○、丙○○於八十四年間參與以高世川為首而以犯
    罪為宗旨或其成員從事犯罪活動之犯罪組織「竹聯幫」青堂，由高世川帶領己○○、丙○○等人從事押人討債之事；戊○○則參與「竹聯幫」捍衛隊，受案外人
    彭建華、彭國安兄弟之指揮，因認丁○○、己○○、戊○○、丙○○均涉有組織
    犯罪防制條例第三條第一項後段之參與犯罪組織罪嫌云云。
  (二)公訴意旨認被告丁○○、己○○、戊○○、丙○○均涉有組織犯罪防制條例第三
    條第一項後段之犯行，係以被告丁○○、戊○○於警訊中之自白、高世川之供述
    及附卷之竹聯幫青堂成員組織犯罪系統表、通訊監察記錄表（未附卷）各一件為
    其主要論據，惟被告丁○○、己○○、戊○○、丙○○均堅詞否認有何公訴人所
    指違犯組織犯罪防制條例第三條第一項後段之犯行，被告丁○○辯稱：伊並未參
    加竹聯幫青堂，伊只是常去ＳＯ　ＳＯ  ＰＵＢ，警察說伊常去該店，該店老闆
    是竹聯幫，伊又被刑求，所以伊才在警訊時承認自己是竹聯幫青堂份子，伊是去
    ＳＯ　ＳＯ　ＰＵＢ才認識高世川、己○○、丙○○等人；被告己○○辯稱：伊
    並未加入竹聯幫青堂，伊承包高世川等人經營的ＳＯ　ＳＯ　ＰＵＢ的水電工程
    ，曾去該店喝酒而已；被告戊○○辯稱：彭國安是ＳＯ　ＳＯ　ＰＵＢ的總經理
    ，彭建華是老闆，彭建華、彭國安兄弟是竹聯幫捍衛隊成員，但伊沒有參加竹聯
    幫捍衛隊，伊是去ＰＵＢ應徵，才認識彭氏兄弟，伊在警訊時是說ＰＵＢ的工作
    伊聽命於彭國安，但伊不是竹聯幫捍衛隊成員。」；被告丙○○辯稱：伊是八十
    五年三月間在ＳＯ　ＳＯ　ＰＵＢ調酒，才認識該店股東高世川，伊曾聽聞高世
    川是竹聯幫份子，但不能確定，伊沒有參與竹聯幫，不是竹聯幫青堂成員，伊在
    本件案發前不認識劉翔明，劉翔明可能是因為伊在高世川店內工作，才誤認伊是
    竹聯幫青堂成員等語。
  (三)經查：
    (1)被告丁○○於八十五年十月二十九日警訊時供稱，其係受高世川之指揮，於八
　　  十四年三月二十二日、同年四月六日共同強押告訴人乙○○，限制其行動自由
      ，並恐嚇取財等情（見偵字第二三九二一號卷第二八至三十頁），嗣被告丁○○於原審八十六年四月一日審理中提出其於八十五年八月二十三日至台北市立
      仁愛醫院檢驗之北市仁醫診字第一一七○號驗傷診斷書一件（見原審一卷五四
      頁），辯稱，其於警訊中遭警刑求前往該院看病驗傷云云。惟如前述，被告丁○○抗辯於警訊時遭刑求乙節，不足採信。但被告丁○○於八十五年十月二十
      九日警訊時並未自承其係竹聯幫青堂成員；被告戊○○於八十五年十月二十九
      日警訊時供稱彭建華、彭國安都是竹聯幫捍衛隊成員，其是在彭建華、彭國安
      兄弟經營之ＳＯ　ＳＯ　ＰＵＢ工作等情（見偵字第二三九二一號卷第三一至
      三四頁），惟亦未自承其係竹聯幫捍衛隊成員，尚不能以被告丁○○、戊○○
      於警訊時之供述即認定其等分別係竹聯幫青堂、竹聯幫捍衛隊成員。
    (2)高世川雖係竹聯幫青堂堂主，惟其於本院花蓮分院八十七年度上重更(一)字第二
      一號全案及本件警訊、偵查及審理中均未提及被告丁○○、己○○、丙○○參
      與竹聯幫青堂，被告戊○○參與竹聯幫捍衛隊。證人張武興雖於八十五年十月
      二十九日警訊時證稱彭建華係竹聯幫捍衛隊，高世川係竹聯幫青堂堂主，丁○○綽號阿明，平時都跟在高世川身旁等語（見偵字第二三九二一號卷第三六頁
      背面），惟縱據其所述被告丁○○常跟在高世川身旁，亦不足以推定被告丁○○亦係竹聯幫青堂份子；證人劉翔明雖於八十五年十一月五日警訊時證稱其知
      道丙○○是竹聯幫份子，但不知是何堂口，丙○○都叫高世川大哥等語（見偵
      字第二三九二一號卷第一○五頁），但其旋於翌日（八十五年十一月六日）偵
      訊時改稱其只說丙○○認識幾位青堂的人，沒有說他是竹聯幫份子等語（見偵
      字第二三九二一號卷第一○七頁），尚不足以高世川、張武興、劉翔明之證述
      ，即認定被告丁○○、己○○、丙○○係竹聯幫青堂成員，被告戊○○係竹聯
      幫捍衛隊成員，況附卷之內政部警政署八十八年二月二十三日（八八）警署刑
      檢字第一八六九五號函附竹聯幫青堂及竹聯幫捍衛隊成立堂口綱要及成員系統
      表一件及證人林弘基提出之竹聯幫三十六堂口成員名單一件之記載（見原審二
      卷一至三頁，原審三卷一七四頁），均未見被告丁○○、己○○、丙○○、戊○○等人。
    (3)綜上，公訴人提出之證據，尚不足以證明被告丁○○、己○○、丙○○係竹聯
      幫青堂成員，被告戊○○係竹聯幫捍衛隊成員；此外，復查無其他積極證據足
      以認定被告丁○○、己○○、戊○○、丙○○有何公訴人所指之違犯組織犯罪
      防制條例第三條第一項後段之犯行，不能證明其等犯此罪，原審對被告丁○○
      、己○○、戊○○、丙○○被訴參與犯罪組織部分，均為無罪之諭知，經核並
      無不合。
  (四)檢察官上訴意旨略以，告訴人乙○○及被害人甲○○均供稱，被告丁○○、己○○、戊○○、丙○○均有參與犯罪組織「竹聯幫」，復據被告丁○○於警訊、原
    審時自承在卷，惟辯稱已脫離犯罪幫派，核與證人張武興證述被告丁○○為竹聯
    幫青堂成員相符，又被告丙○○、戊○○有參與竹聯幫，據證人劉翔明、彭國安
    供述明確，另被告己○○一再於竹聯幫分子聚集討債時到場參與、助勢，毫無迴
    避之意，並提供犯罪工具，應係幫派成員云云。惟查，乙○○及甲○○既非竹聯
    幫成員，又如何知悉被告四人係竹聯幫分子，且內政部警政署檢送之竹聯幫青堂
    及竹聯幫捍衛隊成立堂口綱要及成員系統表一件、證人林弘基提出之竹聯幫三十
    六堂口成員名單內，均未見記載被告丁○○、己○○、丙○○、戊○○等人，已
    如前述，又被告丁○○雖坦承受高世川指揮，但未自承係竹聯幫成員，證人張武
    興、劉翔明之證述亦尚不足認定被告丁○○、己○○、丙○○係竹聯幫成員，均
    已如前述，檢察官此部分之上訴亦無理由，應予駁回。
據上論斷，應依刑事訴訟法第三百六十九條第一項前段、第三百六十四條、第二百九
十九條第一項前段、第三百條、第三百六十八條，兒童及少年福利法第七十條第一項
前段、刑法第二十八條、第三百零二條第一項、第三百四十六條第一項、第五十五條
，罰金罰鍰提高標準條例第一條前段、判決如主文。
本案經檢察官李進誠到庭執行職務。
中　　　華　　　民　　　國　　九十三　　年　　　二　　　月　　 十七 　　日
                              臺灣高等法院刑事第三庭
                                  審判長法  官  張　連　財
                                        法  官  黃　金　富
                                        法  官  林　明　俊
右正本證明與原本無異。
強盜、妨害自由及參與犯罪組織罪部分不服本判決，應於收受送達後十日內向本院提
出上訴書狀，其未敘述上訴之理由者並得於提起上訴後十日內向本院補提理由書（均
須按他造當事人之人數附繕本）。
恐嚇取財罪部分不得上訴。
                                        書記官  蕭  進　忠
中　　　華　　　民　　　國　　九十三　　年　　　二　　　月　　 十九 　　日
附錄：本判決論罪科刑法條全文：
刑法第三百零二條第一項
私行拘禁或以其他非法方法，剝奪人之行動自由者，處五年以下有期徒刑、拘役或三
百元以下罰金。
刑法第三百四十六條第一項
意圖為自己或第三人不法之所有，以恐嚇使人將本人或第三人之物交付者，處六月以
上五年以下有期徒刑，得併科一千元以下罰金。
